臺灣高等法院臺中分院刑事裁定
111年度毒抗字第636號
抗  告  人  
即  被  告  黃瑞堂
上列抗告人因聲請強制戒治案件，不服臺灣臺中地方法院中華民
國111年6月20日裁定（111年度毒聲字第642號）提起抗告，本院
裁定如下：
    主  文
抗告駁回。
    理  由
一、抗告意旨略以：抗告人即被告甲○○（下稱抗告人）經評估後
    認為有繼續施用毒品傾向，然依過去前科紀錄作為評分標準
    ，實有失公平性，為符合比例原則，應重新裁量；又依抗告
    人於勒戒期間親身所見，曾有多種毒品混用之吸毒者經多次
    勒戒、戒治後，仍勒戒成功之案例，顯見既有評估標準與實
    際有無施用毒品傾向之關聯性不明，不宜採為裁定依據，原
    裁定有違法律公平明確原則。另抗告人有穩定工作，且有年
    邁雙親及年幼子女待照護撫養，懇請撤銷原裁定，更為適法
    之裁定等語。
二、按觀察、勒戒後，檢察官或少年法院（地方法院少年法庭）
    依據勒戒處所之陳報，認受觀察、勒戒人無繼續施用毒品傾
    向者，應即釋放，並為不起訴之處分或不付審理之裁定；認
    受觀察、勒戒人有繼續施用毒品傾向者，檢察官應聲請法院
    裁定或由少年法院（地方法院少年法庭）裁定令入戒治處所
    強制戒治，其期間為6個月以上，至無繼續強制戒治之必要
    為止，但最長不得逾1年，毒品危害防制條例第20條第2項定
    有明文。次按有無繼續施用毒品傾向之評估標準，並非完全
    以受勒戒人勒戒後之結果為準，勒戒前之各種情況，仍應作
    為評估之依據。依110年3月26日公布實施新修正之「有無繼
    續施用毒品傾向評估標準評分說明手冊」規定，係以前科紀
    錄與行為表現、臨床評估、社會穩定度三項合併計算分數，
    每一大項皆有靜態因子與動態因子。先以靜態因子分數評分
    ，靜態因子分數總分在60分（含）以上為「有繼續施用毒品
    傾向」：60分以下，與動態因子分數相加，如果總分在60分
    （含）以上，為「有繼續施用毒品傾向」。是被告有無「繼
    續施用毒品傾向」，係依具體個案之臨床實務及相關事證等
    情綜合判定，有其相當之專業依據及標準，且涉及專門醫學
    。又衡酌強制戒治之目的，係為協助施用毒品者戒斷毒品之
    心癮及身癮，所為之一種保安處分類型，而該評估標準係適
    用於每一位受觀察、勒戒處分之人，具一致性、普遍性、客
    觀性。倘綜合判斷之結果，其所為之評估由形式上觀察，無
    擅斷或濫權等明顯不當之情事，法院宜予尊重。
三、經查：
（一）抗告人前因施用第一、二級毒品案件，經原審法院以111
      年度毒聲字第85號裁定應送勒戒處所觀察、勒戒後，由法
      務部○○○○○○○○附設勒戒處所評分人員依照「有無繼續施用
      毒品傾向證明書」、「有無繼續施用毒品傾向評估標準紀
      錄表」綜合判斷結果，認抗告人有繼續施用毒品傾向，再
      經檢察官向原審法院聲請強制戒治獲准等情，有前揭觀察
      、勒戒裁定、證明書、評估標準紀錄表、原審法院111年
      度毒聲字第642號裁定在卷足參。上開綜合判斷結果，係
      該所具有相關專業知識經驗人士，在抗告人觀察、勒戒期
      間，依其本職學識就抗告人之前科紀錄與行為表現、臨床
      評估、社會穩定度等因素所為之綜合判斷，經科學驗證所
      得之結論。足徵上開證明書及評估標準紀錄表，係綜合個
      案之臨床實務及具體事證為評分，以判定抗告人有繼續施
      用毒品傾向，自形式上觀察，並無擅斷或濫權等明顯不當
      之情事，自得資為判斷抗告人有無繼續施用毒品傾向之證
      明。
（二）又毒品施用者因具有病患性犯人特質，對其施以觀察、勒
      戒或強制戒治之保安處分，旨在於幫助施用毒品者戒除毒
      癮，處分之性質非為懲戒行為人，而係為消滅其再次施用
      毒品之危險性，採以觀察、勒戒方式戒除其身癮，及以強
      制戒治方式戒除其心癮之措施，在評估有無繼續施用毒品
      傾向時，納入施用者此前之毒品等前案紀錄作為指標，可
      以反應施用毒品歷史紀錄，其是否能遵守法律規範的性格
      ，以及脫離毒品影響之可能性，且通案列計一致但比重不
      同之分數（毒品犯罪相關司法紀錄每筆5分，其他犯罪相
      關紀錄每筆2分，各自上限10分之限制)，再為個案上之統
      計與分數加總，最後得出有繼續施用毒品傾向之結論而認
      施用者有強制戒治之必要，有其本質考量及合理之關連性
      ，且受評估者之毒品犯罪或其他犯罪相關前科紀錄，客觀
      上反應出其沾染毒品之種類、時間、毒癮程度、行為態樣
      、外在影響環境、可能誘發其他犯罪等情狀，自足以作為
      評估其是否有繼續施用毒品傾向之標準，故將該等司法紀
      錄列為評分項目，並無不當。況關於毒品犯罪相關司法紀
      錄及其他犯罪相關紀錄，依修正後之評估標準，均設有上
      限10分，本件抗告人既係依110年3月26日新修正之評估標
      準所做成，其中前案紀錄所占比重已有設限，相當程度減
      緩前科紀錄之影響性。況「有無繼續施用毒品傾向評估標
      準紀錄表」內項目之評價及計分方式，應屬法務部所屬矯
      正機關針對各項動態及靜態因子審慎考量，再細分出之評
      量依據，乃落實禁絕毒害之刑事政策所必要，無論其評量
      項目及計分標準是否合宜，既係一體適用於全體受處分人
      ，究非單獨針對抗告人個人所為之差別待遇，自不得率指
      評分結果與有無繼續施用毒品之傾向欠缺關聯性，或謂其
      對於抗告人有失公平而有應撤銷原審裁定之情形。由此可
      知，上開評定結果將前科紀錄納為評分標準係有其正當性
      及合理性，且已透過設定分數上限避免有過苛之情形，並
      一體適用於全體受處分人，是抗告人所稱評分方式有失公
      平性、評分標準與是否有繼續施用毒品傾向之關聯性不明
      等語，均有未洽，要無足採。
（三）至於抗告人所稱其有穩定工作一事，本屬「有無繼續施用
      毒品傾向評估標準紀錄表」中「社會穩定度」項下之靜態
      因子，業經評估時予以考量；而就抗告人是否有年邁雙親
      或年幼子女需要扶養乙節，則非法院審酌應否施以強制戒
      治之衡量因素，縱認抗告人所陳家況屬實，亦無從動搖前
      揭評估結論或法院所為之裁定，併予敘明。
（四）綜上所述，原審法院因認檢察官之聲請為有理由，依毒品
      危害防制條例第20條第2項規定，裁定抗告人令入戒治處
      所施以強制戒治，其期間為6個月以上，至無繼續強制戒
      治之必要為止，但最長不得逾1年，經核並無不合。抗告
      人仍執前詞提起抗告，指摘原裁定不當，為無理由，應予
      駁回。
四、據上論結，應依刑事訴訟法第412條，裁定如主文。
中　　華　　民　　國　　111 　年　　7 　　月　　13　　日
          刑事第十二庭     審判長法　官  張  國  忠    
　　　　　　      　　　 　　    法　官  陳      葳 
　　　　　　　　　       　　　  法　官  高  文  崇
上列正本證明與原本無異。
不得再抗告。
　　　　　　　　　　　　   　　  書記官  施  耀  婷 
　　　　　　　　　　　　　　　　 
中　　華　　民　　國　　111 　年　　7 　　月　　13　　日